臺灣高雄地方法院民事判決　九十年度保險字第七五號
　　原　　　告　乙○○
　　送達代收人　甲○○
　　被　　　告　三商美邦人壽保險股份有限公司
　　法定代理人　丁○○
　　訴訟代理人　丙○○
右當事人間請求給付保險金事件，本院判決如左：
    主    文
原告之訴暨其假執行之聲請均駁回。
訴訟費用由原告負擔。
    事    實   及   理   由
一、原告主張：
  (一)訴外人甲○○於民國八十九年六月二十九日以其父即原告乙○○為被保險人，向
    被告投保二十年繳費祥安終身壽險、二十年繳費新重大疾病終身壽險附約、
    二十年繳費新防癌終身健康保險附約、意外身故及殘廢保險金、傷害醫療
    保險金限額、傷害醫療保險金日額、新住院醫療保險附約、二十年繳費日
    額型住院醫療終身健康保險附約、二十年繳費手術醫療終身健康保險附約、
    六十五歲終期重大疾病及二、三級殘廢豁免保費附約」等保險，此有被告出具保
    單號碼000000000000號保險單為證。
  (二)原告於八十九年八月十二日因口腔不適至長庚醫院門診，經醫師切片檢查始知罹
    患「顎癌細胞病變」，並於八十九年九月五日起於「高雄醫學院附設中和紀念醫
    院」住院至八十九年九月二十二日出院。原告乃向被告申請理賠，然被告竟以「
    被保險人有要保書告知之事項第三、六（7）項病史於投保時，未據實告知，依
    保險法第六十四條規定及壽險基本條款第八條約定，自始解除契約」云云，於八
    十九年十一月三日以第一二一一號存證信函向要保人甲○○表示解除契約。
  (三)惟查原告固於八十九年五月三十一日因牙周病、牙周齒庖腫痛曾於沈文象齒科初
    診，當時經沈醫師診斷確實認定原告係罹患「牙周病、牙周齒庖腫痛」，並未告
    知原告「上顎有疑似癌的病變組織」，此有沈文象醫師於八十九年十二月七日出
    具證明書為證。原告於八十九年六月十四日前往沈醫師複診時，沈醫師亦未曾告
    知原告任何有關「上顎有疑似癌的病變組織」之情。
  (四)再者，要保書中告知事項各款均無就「口腔癌細胞病變」部分特別要求被保險人
    及要保人告知，其他事項之告知，皆與本件無關，況被告得根據要保書第十二點
    主動調閱被保險人之醫療記錄及病歷資料。
  (五)綜上，爰依二十年繳費新防癌終身健康保險附約第十一條請求初次罹患癌症保險
    金新台幣（下同）七十二萬元；依同一契約第十二條請求癌症住院醫療保險金計
    十萬八千元，依同一契約第十五條請求癌症出院療養保險金計七萬二千元，依同
    一契約第十六條請求癌症門診療養保險金計六千元，總計為九十萬六千元等語。
    並聲明：求為判決：被告應給付原告九十萬六千元及自起訴狀繕本送達之翌日
    起至清償日止，按年息百分之五計算之利息。訴訟費用由被告負擔。願供擔
    保請准宣告假執行。
二、被告則以：
  (一)原告之女郭婉林於八十九年六月二十九日以原告為被保險人向被告投保一百萬元
    之壽險，附加新防癌終身健康保險等附約等事實，被告不爭執。
  (二)原告在投保前不到一個月及八十九年五月三十一日即因「上顎腫痛」至沈文象牙
    醫診所求診，經醫師診斷「上顎有疑似癌的病變組織，建議至醫學中心作病理切
    片檢查。」進而於六月二十九日向被告公司投保防癌、住院醫療等保險，最後於
    八月二十二日提出理賠申請，同時間原告尚有向他家保險公司投保紀錄，顯見原
    告投保動機並非善意。
  (三)依系爭保險契約第十一條告知事項中第三項：「被保險人最近二個月內是否曾因
    受傷或生病接受醫師治療、診療或用藥？」原告竟無視一個月前甫至沈文象牙醫
    診所就診之事實，而勾選「否」，同時在告知事項第六項：「被保險人過去五年
    內是否曾因患有下列疾病而接受醫師治療、診療或用藥？」中第七款「癌症（惡
    性腫瘤）、未經證實為良性或惡性之腫瘤、大腸息肉。」的欄位上亦勾選「否」
    ，是原告及要保人未據實告知，已足減少被告對危險之估計，進一步嚴重誤導被
    告核保與否之結果。是被告已於八十九年十一月三日以存證信函向要保人解除本
    件系爭保險契約，則系爭契約自始無效，原告請求為無理由等語置辯。並聲明：
    求為判決駁回原告之訴；訴訟費用由原告負擔；如受不利判決，願供擔保請准宣
    告假執行。
三、被告於九十年五月八日自「三商人壽保險股份有限公司」變更名稱為「三商美邦
    人壽保險股份有限公司」，並未變更其同一法人格，且係於起訴前所為，自無庸
    承受訴訟，被告於九十年十月十九日具狀聲明承受訴訟云云，顯有誤會，合先敘
    明。
四、本件首應審究者，即被告依保險法第六十四條第二項解除契約是否合法，亦即原
    告是否違反據實說明義務？
    經查：
    (一)依系爭保險契約第十點告知事項中第三項：「被保險人最近二個月內是否曾因
      受傷或生病接受醫師治療、診療或用藥？」之事項，並無限定需罹患某特定病
      變，且參酌第十二點「同意被告調閱相關醫療記錄及病歷資料」等約定，得認
      為係考量要保人或被保險人不瞭解其患病之發展與特性，亦預慮醫師未充分告
      知病人病情時，得由保險公司依被保險人之告知而調閱病歷資料以審察之，從
      而，原告以「要保書中告知事項各款均無就『口腔癌細胞病變』部分特別要求
      被保險人及要保人告知」，而認為其因「牙周病、牙周齒庖腫痛」接受沈文象
      牙醫師之診療為與本件無關之告知事項，顯與該告知事項之約定不符，尚難採
      信。
    (二)被保險人既於八十九年五月三十一日因牙周病、牙周齒庖腫痛接受沈文象牙醫
      師診療，則於八十九年六月二十九日填寫系爭保險契約要保書時，即應於告知
      事項第三點：「被保險人最近二個月內是否曾因受傷或生病接受醫師治療、診
      療或用藥？」之事項勾選「是」之選項，由被告公司配合約定之病歷資料調閱
      權，依其專業審察制度決定是否核保，然被保險人竟勾選「否」，顯然不實說
      明，足以減少原告對於危險之估計。
    (三)按保險法第六十四條第二項固規定「要保人故意隱匿，或因過失遺漏，或為不
      實之說明，足以變更或減少保險人對於危險之估計者，保險人得解除契約，其
      危險發生後亦同。」，然此屬於立法疏漏，被保險人對保險人同樣負有據實說
      明義務，此為保險法實務及學者間通說，況告知事項單亦載明「要保人／被保
      險人」為主體，且同時經被保險人簽名，是被保險人違反據實說明義務時，保
      險人自得依保險法第六十四條第二項規定解除契約。準此，本件原告違反系爭
      保險契約告知事項第三點，經被告於八十九年十一月三日以台北吳興郵局第一
      二一一號存證信函向要保人即甲○○解除系爭保險契約，業經甲○○收受，此
      為兩造所不爭執，故系爭保險契約已因解除而失其效力，從而，原告主張依系
      爭保險契約請求被告給付如其聲明所示金額，為無理由，應予駁回。
五、原告受敗訴判決，其假執行之聲請即失所依據，應併予駁回。
六、本件事證已明，兩造其餘攻擊防禦暨舉證方法，核與本件判決結果不生影響，爰
    不一一審酌，併此敘明。
七、訴訟費用負擔之依據：本件原告之訴為無理由，應依民事訴訟法第七十八條定之
    。
中　　　華　　　民　　　國　　九十一　　年　　　二　　　月　　二十七　　日
                              臺灣高雄地方法院民事第六庭
~B法　　　官　楊智守
右為正本係照原本作成。
如不服本判決，應於送達後廿日內，向本院提出上訴狀並表明上訴理由，如於本判決
宣示後送達前提起上訴者，應於判決送達後十日內補提上訴理由書（須附繕本）。
中　　　華　　　民　　　國　　九十一　　年　　　二　　　月　　二十七　　日
~B法院書記官　劉企萍
